【裁判字號】    97,上,234
【裁判日期】    990127
【裁判案由】    塗銷所有權移轉登記等
【裁判全文】
臺灣高等法院高雄分院民事判決           97年度上字第234號
上  訴  人  甲○○
訴訟代理人  石繼志律師
            邱超偉律師
被 上 訴人  丁○○
            丙○○
共      同
訴訟代理人  余景登律師
複 代 理人  黃見志律師
上列當事人間請求塗銷所有權移轉登記等事件，上訴人對於中華
民國97年11月20日臺灣高雄地方法院97年度訴字第1623號第一審
判決提起上訴，本院於99年1 月13日言詞辯論終結，判決如下：
    主  文
上訴駁回。
第二審訴訟費用由上訴人負擔。
    事實及理由
一、上訴人起訴主張：上訴人因被上訴人丙○○不斷遊說標購法
    拍屋轉售可獲利，乃同意委由被上訴人丙○○代向法院標購
    及轉售房地，並於民國96年12月間，將上訴人分別向中國信
    託商業銀行員林分行（下稱中信銀行員林分行）及渣打商業
    銀行嘉義分行（下稱渣銀嘉義分行）貸得之款項新台幣（下
    同）55萬元及50萬元全數存入上訴人於渣打銀行所開設之帳
    戶內，再將該帳戶之存摺、印章、提款卡交由被上訴人丙○
    ○提領以支付投標保證金。嗣被上訴人丙○○告知已於97年
    1 月間以289 萬元向原法院標得坐落高雄市○○區○○段18
    9 地號土地，應有部分49/10000，及其上建物即建號福山段
    2934建號，門牌號碼高雄市○○區○○路331 號9 樓房屋，
    權利範圍全部（下稱系爭房地），並帶同上訴人至高雄第二
    信用合作社（下稱高雄二信）辦理貸款，由上訴人以系爭房
    地向高雄二信設定264 萬元之最高限額抵押權，貸得220 萬
    元，用以繳交拍定價金及先前之信用貸款。又被上訴人丙○
    ○於97年3 月間告知上訴人系爭房地已售出，上訴人乃要求
    被上訴人丙○○提供系爭房地之出售資料以結算獲利。惟遭
    被上訴人丙○○藉詞推託。嗣上訴人於97年4 月間始得知被
    上訴人丙○○未經上訴人同意，即於97年3 月6 日以買賣為
    原因，將系爭房地所有權移轉登記與其母即被上訴人丁○○
    ，並由被上訴人丙○○、丁○○2 人占有使用。顯已侵害上
    訴人之所有權，上訴人自得請求被上訴人丁○○將系爭房地
    所有權移轉登記予以塗銷，並請求被上訴人2 人遷讓交還系
    爭房地。爰依所有物返還請求權、侵權行為及不當得利之法
    律關係，提起本件訴訟。聲明求為判決：(一)被上訴人丁○○
    應將系爭房地於97年3 月6 日以買賣為原因所為之移轉登記
    予以塗銷。(二)被上訴人2 人應將系爭房地遷讓交還上訴人。
    (三)訴訟費用由被上訴人連帶負擔。
二、被上訴人則以：系爭房地原為被上訴人丙○○所有而遭債權
    人聲請查封拍賣。被上訴人丙○○因恐如以母親即被上訴人
    丁○○名義標購將滋生困擾。故商得上訴人之同意而借用上
    訴人名義投標。然被上訴人丙○○係以自有資金標購，並未
    收受上訴人任何款項，被上訴人所為系爭房地之移轉登記並
    無不法。上訴人向中信銀員林分行及渣銀嘉義分行貸得合計
    105 萬元係上訴人欲借給其男友購車使用，因上訴人之家人
    反對上訴人與其男友交往，上訴人才將該貸款存放在渣打銀
    行之帳戶，並將該帳戶之存摺、印章、提款卡交由被上訴人
    丙○○代為保管。至於高雄二信就系爭房地之抵押權，則可
    隨時變更債務人名義。上訴人之請求並無理由等語，資為抗
    辯。並答辯聲明：(一)上訴人之訴駁回。(二)訴訟費用由上訴人
    負擔。
三、本件原審對於上訴人之請求判決：(一)上訴人之訴駁回。(二)訴
    訟費用由上訴人負擔。上訴人聲明不服，上訴聲明求為判決
    ：(一)原判決廢棄。(二)被上訴人丁○○應將登記所有權人為丁
    ○○，經高雄市楠梓地政事務所於97年3 月6 日以買賣為原
    因就系爭房地之所有權移轉登記予以塗銷。(二)被上訴人丙○
    ○及丁○○應自系爭房地遷出，將系爭房地返還上訴人。(三)
    第一、二審訴訟費用由被上訴人負擔，被上訴人則答辯聲明
    ：(一)上訴駁回。(二)第二審訴訟費用由上訴人負擔。
四、兩造不爭執之事項如下，並有中信銀「分期型」個人信貸約
    定書、放款通知書、戶籍謄本、借據、高雄二信授信約定書
    、土地、建物登記謄本、渣打銀行對帳單影本附卷可稽，堪
    予採信。
  (一)系爭房地原為被上訴人丙○○所有，經原法院予以拍賣後，
    由上訴人拍定取得所有權並於97年2 月25日，以上訴人為債
    務人而設定最高限額264 萬元抵押權予高雄二信。並貸得22
    0 萬元，用以返還高雄二信就系爭房地之代墊價款。又於97
    年3 月6 日以買賣為原因，移轉系爭房地所有權登記予被上
    訴人丁○○。系爭房地現由被上訴人2 人占用使用。
  (二)上訴人曾分別向中信銀員林分行及渣銀嘉義分行貸款55萬元
    及50萬元，並將之存入上訴人於渣打銀行所開設之帳戶內，
    且將該帳戶之存摺、印章、提款卡交付被上訴人丙○○保管
    。被上訴人丙○○亦曾以之提領該帳戶內之款項。
  (三)上訴人向渣銀嘉義分行貸款之50萬元部分已由上訴人清償完
    畢，又上訴人向中信銀員林分行貸款55萬元部分之本息，仍
    由上訴人依約定分期繳納中。上訴人另向高雄二信以系爭房
    地設定最高限額264萬元而貸款220萬元部分之本息，則由被
    上訴人分期繳納中。
五、兩造爭執之事項為：(一)本件以上訴人名義向法院標得系爭房
    地之行為，究係上訴人委由被上訴人丙○○代為標購，再予
    轉售獲利或係被上訴人丙○○借用上訴人之名義標購？(二)上
    訴人訴請被上訴人丁○○塗銷系爭房地之所有權移轉登記，
    並請求被上訴人2人將系爭房地遷讓交還上訴人，有無理由
    ？
六、本件以上訴人名義向法院標得系爭房地之行為，究係上訴人
    委由被上訴人丙○○代為標購，再予轉售獲利或係被上訴人
    丙○○借用上訴人之名義標購？
    上訴人主張其全權委由被上訴人丙○○代為向法院標購及轉
    售系爭房地以賺取價差，為繳納系爭房地之投標保證金乃向
    中信銀員林分行及渣銀嘉義分行貸款55萬元及50萬元，並將
    之存入上訴人在渣打銀行所開設之帳戶內，且將該帳戶之存
    摺、印章、提款卡交由被上訴人保管及提領。另又以系爭房
    地向高雄二信設定最高限額264 萬元之抵押權而貸款220 萬
    元，用以返還高雄二信就系爭房地之代墊價款等事實，業經
    上訴人提出中國信託商業銀行個人信貸申請書、個人信貸約
    定書、放款通知函、渣打銀行放款通知函及對帳單、高雄二
    信授信約定書及借據、建物及土地登記謄本、高雄市楠梓地
    政事務所異動索引等附卷可稽（見原審卷第9 頁至第31頁）
    並經原審向高雄二信函調之系爭房地土地及建物抵押權設定
    契約書、借據、所有權狀、他項權利證明書等在卷足憑（見
    原審卷第55頁至第61頁）。而被上訴人丙○○確有保管上訴
    人於渣打銀行開設帳戶之存摺、印章、提款卡並曾自該帳戶
    共提領98萬元（其餘款項，則已由渣打銀行自動轉帳抵繳分
    期本息）等情，亦經被上訴人丙○○自承在卷（見本院卷第
    63頁）。雖被上訴人丙○○陳稱：伊於96年12月31日下午約
    1 、2 點在友人乙○○陪同下，在高雄市之渣打銀行提領80
    萬元後，兩人一同開車於下午5 、6 點至西螺交流道附近之
    超商，將該80萬交給上訴人等語，並舉乙○○為證，然已為
    上訴人所否認。經查上訴人如須委請被上訴人丙○○自渣打
    銀行帳戶提領80萬元作為他用，則被上訴人丙○○在高雄市
    之渣打銀行提領80萬元後，竟未以之款至上訴人在雲林所
    指定之帳戶，反而攜帶該80萬元自高雄市開車至雲林西螺交
    流道面交予上訴人之方式交付，已與常情不符，又被上訴人
    丙○○於96年12月31日下午約1 、2 點在高雄市之渣打銀行
    提款後，即與乙○○開車赴雲林西螺交流道，中途雖曾在休
    息站休息，但休息時間不久，從高雄至西螺交流道開車約需
    2 小時等情，既為被上訴人丙○○所自承，則其所稱，到西
    螺交流道是在下午5 、6 時云云（見本院卷第100 頁）亦與
    時間之計算不符，參以上訴人主張西螺交流道附近並沒有任
    何超商，只有檳榔攤、客運站及汽車商行等情，亦有西螺交
    流道附近之現場照片16張在卷可佐（見本院卷第117 頁至第
    125 頁），足徵被上訴人丙○○所辯，伊已將所提領之98萬
    元中之80萬元，在雲林西螺交流道附近超商面交予上訴人云
    云，即屬無據不足採信。上訴人主張其向銀行貸得之105 萬
    元存入渣打銀行之帳戶內，再將該帳戶之存摺、印章、提款
    卡交由被上訴人丙○○保管、提領以支付投標保證金等事實
    ，應堪採信。又上訴人於97年2 月25日以系爭房地供高雄二
    信設定最高限額264 萬元抵押權，並貸得220 萬元，用以返
    還高雄二信就系爭房地之代墊價款等事實，已為兩造所不爭
    執，而上訴人主張系爭房地係以289 萬元向法院標得，亦為
    被上訴人所不爭（見原審卷第65頁），則上訴人如係借名供
    被上訴人向法院標購系爭房地，實無系爭房地所有價款均由
    上訴人向銀行貸借支應之理。參以被上訴人亦自承「上訴人
    本即全權委託」被上訴人丙○○辦理系爭房地之出售事宜，
    事後，以買賣為原因移轉登記予被上訴人丁○○，符合上訴
    人全權委託之範圍。」等情（見本院卷第27頁），是本件以
    上訴人名義向法院標得系爭房地之行為，應係上訴人委由被
    上訴人丙○○代為標購再予轉售獲利，而非係被上訴人丙○
    ○借用上訴人名義標購，堪予認定。
七、上訴人訴請被上訴人丁○○塗銷系爭房地之所有權移轉登記
    ，並請求被上訴人2 人將系爭房地遷讓交還上訴人，有無理
    由？
  (一)查本件上訴人係為求賺取差價獲利，而全權委託被上訴人丙
    ○○代為標購及轉售系爭房地，已如前述，又上訴人並因之
    提供印章、身分證影本及印鑑證明書予被上訴人丙○○等事
    實亦經上訴人自承在卷（見本院卷第187 頁），又上訴人並
    未限制系爭房地之出售對象，則於被上訴人確已依上訴人之
    委託標得系爭房地後，即於97年2月27日基於上訴人之概括
    授權，以上訴人名義與被上訴人丁○○就系爭房地訂立買賣
    契約，並於97年3月6日以買賣為原因，將系爭房地所有權移
    轉登記為被上訴人丁○○所有，縱被上訴人丁○○並未支付
    買賣價金，然此僅屬被上訴人丙○○應與上訴人結算獲利之
    問題，尚難認被上訴人丁○○、丙○○有何不當得利或侵權
    行為之情事，而被上訴人丁○○與上訴人間就系爭房地所為
    之買賣契約，乃屬合法有效。是上訴人主張被上訴人丁○○
    與上訴人就系爭房地所成立之買賣契約為通謀虛偽意思表示
    且有侵權行為，為無效，前揭系爭房地之所有權移轉登記應
    予塗銷云云，即屬無理由，不足採信。
  (二)系爭房地之所有權於97年3月6日已以買賣為原因，由上訴人
    合法移轉登記予被上訴人丁○○等事實，業如前述，上訴人
    並非系爭房地之所有權人，被上訴人占用系爭房地即非無法
    律上之原因，從而上訴人本於所有物返還請求權，不當得利
    及侵權行為之法律關係，訴請被上訴人丁○○塗銷系爭房地
    之所有權移轉登記，並請求被上訴人2 人將系爭房地遷讓交
    還上訴人，即均屬無理由，不應准許。
八、綜上所述，原審因而為上訴人敗訴之判決，經核尚無不合，
    上訴意旨指摘原判決不當，求予廢棄改判，為無理由，應予
    駁回。
九、本件事證已臻明確，兩造其餘攻擊防禦方法，核與判決之結
    果無影響，爰不一一論述，併此明。
十、據上論結，本件上訴為無理由，依民事訴訟法第449條第1項
    、第78條，判決如主文。
中    華    民    國    99    年    1     月    27    日
                              民事第三庭
                                  審判長法官 張國彬
                                  法      官 甯  馨
                                  法      官 吳登輝
以上正本證明與原本無異。
如對本判決上訴，須於判決送達後20日內向本院提出上訴狀，其
未表明上訴理由者，應於上訴後20日內向本院提出上訴理由書（
均須按他造當事人之人數附繕本）。上訴時應提出委任律師或具
有律師資格之人之委任狀，並依附註條文規定辦理。
中    華    民    國    99    年    1     月    29    日
                                  書  記  官 廖素珍
附註：
民事訴訟法第466條之1 ：
對於第二審判決上訴，上訴人應委任律師為訴訟代理人，但上訴
人或其法定代理人具有律師資格者，不在此限。
上訴人之配偶、三親等內之血親、二親等內之姻親，或上訴人為
法人、中央或地方機關時，其所屬專任人員具有律師資格並經法
院認為適當者，亦得為第三審訴訟代理人。第1 項但書及第2 項
情形，應於提起上訴或委任時釋明之。

司法院資訊處製作；財團法人民間司法改革基金會備份。
